臺灣新北地方法院刑事判決
111年度金訴字第31號
公  訴  人  臺灣新北地方檢察署檢察官
被      告  呂紹陽


                    （現另案在法務部○○○○○○○○羈押中）
上列被告因違反洗錢防制法等案件，經檢察官提起公訴（110年
度偵字第45139號），本院判決如下：
    主  文
呂紹陽犯三人以上共同詐欺取財罪，處有期徒刑壹年參月。
扣案如附表二編號1至2所示之物，均沒收之；未扣案之犯罪所得
新臺幣壹仟元沒收，於全部或一部不能沒收或不宜執行沒收時，
追徵其價額。
    事  實
一、呂紹陽於民國110年11月上旬某日起，基於參與犯罪組織、
    意圖為自己不法所有之三人以上共同詐欺取財及掩飾、隱匿
    詐欺犯罪所得去向之犯意聯絡，共同加入由姓名、年籍均不
    詳，綽號「柏鈞」、「海尼根」等成年人組成之以實施詐術
    為手段，具有持續性、牟利性之有結構性之詐欺集團犯罪組
    織（呂紹陽涉犯參與犯罪組織犯行部分，經本院不另為不受
    理，詳下述），由該詐欺集團某成員，於110年11月6日下午
    5時3分前不久某時許，撥打電話予許文齡，佯稱：其先前網
    路購物之訂單設定錯誤，如欲取消設定，須依指示操作自動
    櫃員機云云，致許文齡陷於錯誤，於附表一所示時間，匯入
    款項至羅雯綺申設之中華郵政股份有限公司帳號0000000000
    0000號帳戶（下稱本案帳戶）內，復由「柏鈞」於110年11
    月6日晚上8時32分前不久某時許，將本案帳戶之提款卡及密
    碼交予呂紹陽，由呂紹陽於附表一所示時間、地點，自本案
    帳戶內提領如附表一所示款項。嗣於110年11月6日晚上8時4
    0分許，執行巡邏勤務之員警在新北市○○區○○路○段000號玉
    山銀行樹林分行自動櫃員機前，見呂紹陽形跡可疑，上前盤
    查，當場扣得如附表二編號1至3所示之物，循線查悉上情。
二、案經新北市政府警察局樹林分局報告臺灣新北地方檢察署檢
    察官偵查起訴。
    理  由
壹、證據能力部分：
　　按被告以外之人於審判外之陳述，雖不符刑事訴訟法第159
    條之1至第159條之4之規定，而經當事人於審判程序同意作
    為證據，法院審酌該言詞陳述或書面陳述作成時之情況，認
    為適當者，亦得為證據。當事人、代理人或辯護人於法院調
    查證據時，知有第159條第1項不得為證據之情形，而未於言
    詞辯論終結前聲明異議者，視為有前項之同意，刑事訴訟法
    第159條之5定有明文。查本判決所引用具傳聞性質之各項證
    據資料，經本院於審判期日依法踐行調查證據程序，檢察官
    、被告呂紹陽就上開證據之證據能力均未爭執，於言詞辯論
    終結前亦未聲明異議，本院審酌上開證據作成時之情狀，並
    無違法或不當等情形，且與本案相關之待證事實具有關聯性
    ，認為以之作為本案之證據亦屬適當，爰依前揭規定，認均
    應有證據能力。
貳、實體部分
一、認定事實所憑之證據及理由：
    上開犯行，業據被告於偵查及本院審理中坦承不諱（偵卷第
    16至19、57至61頁，本院卷第87、153頁），核與證人即被
    害人許文齡於警詢中之證述情節（偵卷第21至23頁）大致相
    符，此外，另有新北市政府警察局樹林分局搜索扣押筆錄、
    扣押物品目錄表、扣案物照片（偵卷第29至33、38至39頁）
    、本案帳戶交易明細（偵卷第77至78頁）、新北市政府警察
    局樹林分局樹林派出所員警職務報告（本院卷第71頁）在卷
    可參，另有如附表二編號1至3所示之物扣案可佐，足認被告
    前開任意性自白核與事實相符，堪以採信。綜上所述，本案
    事證明確，被告上開犯行堪以認定，應予依法論科。
二、論罪科刑：
㈠、法律說明：
 1、按洗錢防制法第2條規定：「本法所稱洗錢，指下列行為：㊀
    意圖掩飾或隱匿特定犯罪所得來源，或使他人逃避刑事追訴
    ，而移轉或變更特定犯罪所得。㊁掩飾或隱匿特定犯罪所得
    之本質、來源、去向、所在、所有權、處分權或其他權益者
    。㊂收受、持有或使用他人之特定犯罪所得。」所稱特定犯
    罪，依照同法第3條第1款，包含最輕本刑為6月以上有期徒
    刑以上之刑之罪。從而第14條第1項所規範之一般洗錢罪，
    必須有第3條規定之前置特定犯罪作為聯結，始能成立。同
    法第15條第1項則規定：「收受、持有或使用之財物或財產
    上利益，有下列情形之一，而無合理來源且與收入顯不相當
    者，處6月以上5年以下有期徒刑，得併科新臺幣5百萬元以
    下罰金：㊀冒名或以假名向金融機構申請開立帳戶。㊁以不正
    方法取得他人向金融機構申請開立之帳戶。㊂規避第7條至第
    10條所定洗錢防制程序。」第15條之特殊洗錢罪，係在無法
    證明前置犯罪之特定不法所得，而未能依第14條之一般洗錢
    罪論處時，始予適用。倘能證明人頭帳戶內之資金係前置之
    特定犯罪所得，即應逕以一般洗錢罪論處，自無適用特殊洗
    錢罪之餘地。例如詐欺集團向被害人施用詐術後，為隱匿其
    詐欺所得財物之去向，而令被害人將其款項轉入該集團所持
    有、使用之人頭帳戶，並由該集團所屬之車手前往提領詐欺
    所得款項得逞，檢察官如能證明該帳戶內之資金係本案詐欺
    之特定犯罪所得，即已該當於新法第14條第1項之一般洗錢
    罪；至若無法將人頭帳戶內可疑資金與本案詐欺犯罪聯結，
    而不該當第2條洗錢行為之要件，當無從依第14條第1項之一
    般洗錢罪論處，僅能論以第15條第1項之特殊洗錢罪。倘行
    為人意圖掩飾或隱匿特定犯罪所得來源，而將特定犯罪所得
    直接消費處分，甚或交予其他共同正犯，而由共同正犯以虛
    假交易外觀掩飾不法金流移動，即難認單純犯罪後處分贓物
    之行為，應仍構成第2條第1或2款之洗錢行為（最高法院108
    年度台上字第1744號判決意旨參照）。
 2、查被告與所屬詐欺集團成員使用人頭帳戶收取詐欺集團成員
    詐得被害人所匯入之款項，當屬洗錢防制法第2條第2款掩飾
    、隱匿特定犯罪所得去向、所在之行為。
㈡、罪名：
    核被告所為，係犯刑法第339條之4第1項第2款之三人以上共
    同詐欺取財罪、洗錢防制法第2條第2款、第14條第1項之一
    般洗錢罪。
㈢、共同正犯：
    被告就本案犯行，與「柏鈞」、「海尼根」及其餘所屬成年
    詐欺集團成員間，有犯意聯絡及行為分擔，為共同正犯。
㈣、罪數：
 1、查被害人雖因遭詐欺而有多次匯款財物之情事，然此係詐欺
    集團基於同一詐欺之目的，於密切接近之時、地，詐騙同一
    被害人而使之分次交付財物，侵害同一法益，各行為之獨立
    性極為薄弱，依一般社會健全觀念，難以強行分開，在刑法
    評價上，應視為數個舉動之接續施行，合為包括之一行為予
    以評價，較為合理，從而本件被告所犯詐欺取財犯行應依接
    續犯論以包括之一罪。
 2、按刑法第55條所定一行為而觸犯數罪名之想像競合犯，應從
    一重處斷，其規範意旨在於避免對於同一犯罪行為予以過度
    評價，所謂「同一行為」應指實行犯罪之行為完全或局部具
    有同一性而言。法律分別規定之數個不同犯罪，倘其實行犯
    罪之行為，彼此間完全或局部具有同一性而難以分割，應得
    依想像競合犯論擬（最高法院98年度台上字第1912號判決意
    旨參照）。查被告所犯上開三人以上共同詐欺取財、洗錢之
    行為，係基於單一之目的為之，且其行為具有局部同一性，
    屬一行為觸犯數罪名之想像競合犯，應依刑法第55條前段之
    規定，從一重論以三人以上共同詐欺取財罪。
㈤、洗錢防制法第16條第2項規定適用之說明：
    按想像競合犯係一行為觸犯數罪名，行為人犯罪行為侵害數
    法益皆成立犯罪，僅因法律規定從一重處斷科刑，而成為科
    刑一罪而已，自應對行為人所犯各罪均予適度評價，始能對
    法益之侵害為正當之維護。因此法院於決定想像競合犯之處
    斷刑時，雖以其中最重罪名之法定刑作為裁量之準據，惟具
    體形成宣告刑時，亦應將輕罪之刑罰合併評價。基此，除非
    輕罪中最輕本刑有較重於重罪之最輕本刑，而應適用刑法第
    55條但書規定重罪科刑之封鎖作用，須以輕罪之最輕本刑形
    成處斷刑之情形以外，則輕罪之減輕其刑事由若未形成處斷
    刑之外部性界限，自得將之移入刑法第57條或第59條之科刑
    審酌事項內，列為是否酌量從輕量刑之考量因子。是法院倘
    依刑法第57條規定裁量宣告刑輕重時，一併具體審酌輕罪部
    分之量刑事由，應認其評價即已完足，尚無過度評價或評價
    不足之偏失（最高法院109年度台上字第3936號判決要旨參
    照）。又犯洗錢防制法第14條之罪，在偵查或審判中自白者
    ，減輕其刑，洗錢防制法第16條第2項定有明文；而被告就
    上開洗錢犯行於偵查及本院審理期間均坦承不諱，有如前述
    ，依上開規定，原應依法減輕其刑，然被告所犯洗錢罪係屬
    想像競合犯其中之輕罪，依上開說明，僅由本院於後述依刑
    法第57條量刑時一併衡酌該部分減輕其刑事由，附此敘明。
㈥、量刑審酌：
    爰審酌被告參與詐欺集團，擔任「車手」，並與詐欺集團成
    員共同隱匿詐欺取財犯罪所得之去向暨所在，使金流不透明
    ，亦使不法之徒得藉此輕易詐欺並取得財物、隱匿真實身分
    ，造成國家查緝犯罪受阻，並助長犯罪之猖獗，影響社會經
    濟秩序，危害金融安全，同時造成被害人求償上之困難，其
    所生危害非輕，所為實值非難；並考量被告犯後始終坦承犯
    行，態度尚佳，及其參與提領之金額、其於該詐欺集團之角
    色分工非居於主導或核心地位，及其犯罪之動機、目的、因
    被害人表示至法院之路途較遠不願和解，被告因而無法與被
    害人和解，以填補其犯罪所生之損害（參本院卷第135頁之
    公務電話紀錄）、素行（參本院卷第15至23頁之臺灣高等法
    院被告前案紀錄表，被告於105年間有幫助詐欺取財之前案
    紀錄）；兼衡被告目前另案在押中、於本院審理中自述高中
    肄業之教育程度、先前從事美髮業、家中有父母親之生活狀
    況（本院卷第154頁）等一切情狀，量處如主文所示之刑。
三、沒收：
㈠、犯罪所用之物：
　　查扣案如附表二編號2所示之物，係被告所有，用以與本案
    詐欺集團其他成員聯繫之用，業據被告坦承在卷（本院卷第
    151頁），堪認上開行動電話屬供犯罪所用之物，應依刑法
    第38條第2項前段規定宣告沒收。
㈡、犯罪所得：
 1、按犯罪所得，屬於犯罪行為人者，沒收之，但有特別規定者
    ，依其規定；再按前2項之沒收，於全部或一部不能沒收或
    不宜執行沒收時，追徵其價額，刑法第38條之1第1項、第3
    項分別定有明文。
 2、經查，扣案如附表二編號1所示之現金新臺幣（下同）139,0
    00元，為被告及所屬詐欺集團成員因犯本案而獲取之犯罪所
    得，為警查獲時係由被告持有中，尚未交給詐欺集團其他成
    員，被告對該筆款項即有事實上處分權，且並未實際合法發
    還被害人，故應依刑法第38條之1第1項前段予以沒收。
 3、另被告本案實際提領金額為140,000元，且於提領後4分鐘即
    為警查獲，而員警僅扣得139,000元，被告身上尚有1,000餘
    元等節，經被告供承在卷（本院卷第151頁），並有本案帳
    戶交易明細、搜索扣押筆錄、員警職務報告可參，足認尚有
    1,000元之犯罪所得未扣案，亦未實際合法發還被害人，應
    依刑法第38條之1第1項、第3項之規定，宣告沒收，於全部
    或一部不能沒收或不宜執行沒收時，追徵其價額。
㈢、不予宣告沒收之物：
    查扣案如附表二編號3所示本案帳戶金融卡1張，屬該帳戶申
    設人所有，由被告所屬詐欺集團成員以不詳方式所取得，並
    無事證足認已屬被告所有，且該金融卡本身無一定之財產價
    值，可透過掛失並申請補發等程序而使其失效，其沒收與否
    亦欠缺刑法上之重要性，復非違禁物，是依刑法第38條之2
    第2項規定，不予宣告沒收。
四、不另為不受理部分：
㈠、公訴意旨另以：被告就事實欄所示犯行，尚涉有組織犯罪防
    制條例第3條第1項後段之參與犯罪組織罪嫌等語。
㈡、按已經提起公訴或自訴之案件，在同一法院重行起訴者，應
    諭知不受理之判決，刑事訴訟法第303條第2款定有明文。又
    行為人於參與同一詐欺集團之多次加重詐欺行為，因部分犯
    行發覺在後或偵查階段之先後不同，肇致起訴後分由不同之
    法官審理，為裨益法院審理範圍明確、便於事實認定，即應
    以數案中「最先繫屬於法院之案件」為準，以「該案件」中
    之「首次」加重詐欺犯行與參與犯罪組織罪論以想像競合。
    縱該首次犯行非屬事實上之首次，亦因參與犯罪組織之繼續
    行為，已為該案中之首次犯行所包攝，該參與犯罪組織行為
    之評價已獲滿足，自不再重複於他次詐欺犯行中再次論罪，
    俾免於過度評價及悖於一事不再理原則（最高法院109年度
    台上字第3945號判決意旨可供參照）。
㈢、經查，被告加入 「柏鈞」、「海尼根」及其他詐欺集團成員
    之本案詐欺集團所涉參與犯罪組織犯行部分，已據臺灣臺北
    地方檢察署檢察官於110年11月30日偵查終結後，以110年度
    偵字第32172、32351、32399、33129、34166號提起公訴，
    而於110年12月20日繫屬於臺灣臺北地方法院，經該院於111
    年1月18日以110年度訴字第1062號判決，目前上訴由臺灣高
    等法院以111年度上訴字第621號（下稱前案）審理中等情，
    有臺灣高等法院被告前案紀錄表、前案起訴書、第一審判決
    書附卷可考（本院卷第35至57、91至115頁）。從而，依上
    開最高法院判決意旨，有關被告參與犯罪組織犯行，應以最
    先繫屬於法院之案件中，與該案之首次加重詐欺犯行依想像
    競合犯論罪。而本案係於111年1月4日始起訴繫屬本院，有
    臺灣新北地方檢察署111年1月4日函上本院收狀日期戳章在
    卷可考，顯繫屬在後，本案既非最先繫屬於法院之案件，被
    告參與犯罪組織之繼續行為，已為前案之首次加重詐欺犯行
    所包攝，自不得於本案重複評價，依前揭說明，本應為公訴
    不受理之諭知，惟檢察官認此部分與已起訴之加重詐欺取財
    、一般洗錢罪，有想像競合之裁判上一罪關係，爰不另為公
    訴不受理之諭知。
據上論結，應依刑事訴訟法第299條第1項前段，判決如主文。
本案經檢察官黃冠傑提起公訴，檢察官簡志祥到庭執行職務。
中　　華　　民　　國　　111 　年　　5 　　月　　31　　日
                  刑事第十四庭  審判長法  官  王榆富

                                      法  官  梁家贏

                                      法  官  鄭琬薇
上列正本證明與原本無異。
如不服本判決，應於判決送達後20日內敘明上訴理由，向本院提
出上訴狀 (應附繕本) ，上訴於臺灣高等法院。其未敘述上訴理
由者，應於上訴期間屆滿後20日內向本院補提理由書「切勿逕送
上級法院」。
                                      書記官   陳昱淇
中　　華　　民　　國　　111 　年　　6 　　月　　10　　日
附表一：
編號 匯款時間 匯款金額 提領時間 提領金額 提領地點 1 110年11月6日晚上8時18分許 49,989元 110年11月6日晚上8時32分至同日晚上8時36分許 20,000元 （共7次；均扣除手續費）  新北市○○區○○路○段000號玉山銀行樹林分行  同日晚上8時23分許 29,987元     同日晚上8時26分許 29,987元     同日晚上8時29分許 29,989元     同日晚上8時31分許 10,102元    
附表二：
編號 扣案物 備註 1 現金139,000元 本案犯罪所得。 2 iPhone8行動電話1具 被告所有，供本案犯行所用之物。 3 本案帳戶金融卡1張 被告本案犯行所用之物，惟此屬該帳戶申設人所有，且該金融卡本身無一定之財產價值，可透過掛失並申請補發等程序而使其失效，其沒收與否亦欠缺刑法上之重要性，復非違禁物，不予宣告沒收。 
附錄本案論罪科刑之法條：
◎中華民國刑法第339條之4
犯第339條詐欺罪而有下列情形之一者，處1年以上7年以下有期
徒刑，得併科1百萬元以下罰金：
一、冒用政府機關或公務員名義犯之。
二、三人以上共同犯之。
三、以廣播電視、電子通訊、網際網路或其他媒體等傳播工具，
    對公眾散布而犯之。
前項之未遂犯罰之。

◎洗錢防制法第2條
本法所稱洗錢，指下列行為：
一、意圖掩飾或隱匿特定犯罪所得來源，或使他人逃避刑事追訴
    ，而移轉或變更特定犯罪所得。
二、掩飾或隱匿特定犯罪所得之本質、來源、去向、所在、所有
    權、處分權或其他權益者。
三、收受、持有或使用他人之特定犯罪所得。

◎洗錢防制法第14條
有第2條各款所列洗錢行為者，處7年以下有期徒刑，併科新臺幣
5百萬元以下罰金。
前項之未遂犯罰之。
前2項情形，不得科以超過其特定犯罪所定最重本刑之刑。